臺灣高等法院刑事判決　　　　　　　　　　　　　九十二年度上訴字第三七二三號
　　上　訴　人　臺灣板橋地方法院檢察署檢察官
　　被　　　告　乙○○
　　指定辯護人　本院公設辯護人　甲○○
右上訴人因被告貪污治罪條例等案件，不服臺灣板橋地方法院九十二年度訴字第二二
四號，中華民國九十二年九月二日第一審判決（起訴案號：臺灣板橋地方法院檢察署
九十一年度偵字第二三三三六號、九十一年度偵字第二三三八一號）提起上訴，本院
判決如左：
    主  文
原判決撤銷。
乙○○連續依據法令從事公務之人員，利用職務上機會，詐取財物，處有期徒刑肆年
，褫奪公權年，所得財物新臺幣貳佰陸拾捌萬玖仟伍佰壹拾元，應予追繳並發還臺
北縣五股鄉公所，如全部或一部無法追繳時，以其財產抵償之；又連續依據法令從事
公務之人員，侵占公有財物，處有期徒刑陸年，褫奪公權伍年，所得財物新臺幣陸拾
伍萬肆仟伍佰拾貳元，應予追繳並發還臺北縣五股鄉公所，如全部或一部無法追繳
時，以其財產抵償之；應執行有期徒刑玖年，褫奪公權伍年，所得財物新臺幣佰
拾肆萬肆仟零肆拾貳元，應予追繳並發還臺北縣五股鄉公所，如全部或一部無法追繳
時，以其財產抵償之。
    事  實
一、乙○○係臺北縣五股鄉公所民政課課員兼德音村、成功村二村之村幹事，負責經
    辦五股鄉村里基層工作經費及承辦民防業務，為依據法令從事公務之人員，因其
    向地下錢莊借貸致債務纏身，而有下列犯行：
  (一)、臺北縣政府於民國八十七年三月三日實施「臺北縣鄉鎮市各村里基層工作經費
      實施計畫」，補助各鄉鎮市村里辦公室每月新臺幣（下同）五萬元之村里基層
      工作費，用於社區○○○路燈照明、溝渠疏通、守望相助等事項之開支。乙○
      ○竟意圖為自己不法所有，基於詐取財物之概括犯意，自八十七年三月間起至
      九十一年八月間止，利用身兼德音村及成功村二村村幹事之職務上機會，在臺
      北縣五股鄉公所民政課辦公室，連續以報奉核准並已領款支用之上開二村「工
      作經費核銷單」，重複填具臺灣銀行五股分行分別為德音村、成功村所開立之
      000000000000號、000000000000號專戶取款條，而
      擅自蓋用德音村村長張清溪、成功村村長陳大吉交其保管之印章，而偽造私文
      書，嗣再送鄉公所主計主任陳志聖用印，利用陳志聖因主計工作量龐大未能逐
      一核對陷於錯誤而核章後，乙○○遂持該偽造之臺灣銀行五股分行專戶取款條
      之私文書向台灣銀行五股分行領款，而行使偽造私文書，自八十七年三月間起
      至九十一年八月間止，以此詐術詐領德音村基層工作費一百四十八萬七千三百
      零七元，及成功村基層工作費一百二十萬二千二百零三元，合計詐領該二村基
      層工作費為二百六十八萬九千五百一十元。乙○○為掩飾上開詐領公有財物之
      犯行，自八十七年六月間起至九十一年六月間止，基於行使職務上登載不實公
      文書之概括犯意，連續在臺北縣五股鄉公所民政課辦公室內，於其職務上按照
      專戶餘額製作德音村、成功村各月分之「台北縣五股鄉村里基層工作經費執行
      情形一覽表」及各季之「台北縣五股鄉各村村里基層工作經費執行情形彙計表
      」公文書時，在該等報表之「社區○○○○○路燈照明」、「溝渠疏通」、「
      守望相助」項目欄內，明知並登載不實之執行件數、支用金額、工作內容，並
      提報臺北縣政府備查，而多次行使職務上登載不實公文書，足以生損害於臺北
      縣政府管理各村里基層工作費支用情形之正確性。
  (二)、乙○○復意圖為自己不法所有，基於侵占公有財物之概括犯意，先藉承辦民防
      業務之機會，於九十一年二月五日簽請預借支援九十一年度春安工作民防、義
      警、義消人員之春安工作春節慰問金二十一萬六千元，其竟於九十一年二月間
      ，在臺灣銀行五股分行領得該春節慰問金二十一萬六千元，並於支付臺北縣救
      難協會五股分會六千元後，將職務上所持有之上開公有財物餘款二十一萬元，
      全數侵占入己以清償己身債務。乙○○又藉承辦臺北縣五股鄉公所為各巡守隊
      員向明台產物保險股份有限公司投保「五股鄉各村巡守隊人員團體意外險」（
      保險期間自九十一年二月八日起為期一年）之機會，於九十一年三月間起至九
      十一年四月間止，連續在臺北縣五股鄉公所民政課辦公室內，向五股鄉六福村
      、五龍村、陸一村、五福村、集賢村、民義村、五股村村幹事分別收取保險費
      八萬元、五萬四千元、五萬六千元、五萬八千元、七萬九千元、六萬一千元、
      六萬四千元，加上兼任成功村村幹事所領取之保險費八萬九千元後，共計五十
      四萬一千元，全數侵占該等保險費之公有財物而挪用清償債務。總計乙○○詐
      領及侵占之公款達三百四十四萬零五百一十元，嗣已返還五股鄉公所九萬六千
      四百十八元，總數尚達三百三十四萬四千零四十二元。
  (三)、嗣於九十一年九月十七日，乙○○在有偵查犯罪職權之公務員查知其為犯人前
      ，主動向臺灣板橋地方法院檢察署陳述犯罪而接受裁判。
二、案經乙○○於犯罪被發覺前自首由臺灣板橋地方法院檢察署檢察官偵查起訴。
    理  由
一、右揭事實，業據被告乙○○迭於法務部調查局臺北縣調查站調查時、檢察官偵查
    及原審、本院審理中坦承不諱，核與證人陳志聖（見偵查卷第一卷第二四○頁至
    第二四五頁、第二卷第三頁至第五頁）、張清溪（見偵查卷第一卷第二三七頁至
    第二三九頁、第二卷第三頁至第五頁）、陳大吉（見偵查卷第一卷第二三七頁至
    第二三九頁、第二卷第三頁至第五頁）於法務部調查局臺北縣調查站調查及檢察
    官偵查時證述之情節相符，並有臺北縣鄉鎮市各村里基層工作經費實施計畫影本
    一份（見偵查卷第一卷第二二頁至四五頁）、被告簽請預借春安工作春節慰問金
    之簽呈影本一份（見偵查卷第一卷第一六四頁））、臺北縣五股鄉公所預借費用
    申請表影本一份（見偵查卷第一卷第一六五頁）、五股鄉公所各村巡守隊保費明
    細表一份（見偵查卷第一六六頁）、明台產物保險股份有限公司板橋分公司催繳
    保險費之存證信函影本一份在卷可憑（見偵查卷第一卷第一六七頁），復有扣案
    之五股鄉成功村八十七年三月至九十一年八月基層工作經費憑證九冊、五股鄉德
    音村八十七年三月至九十一年八月基層工作經費憑證六冊、五股鄉成功村村里基
    層工作費各月份執行情形一覽表一冊、五股鄉德音村村里各月份基層工作費執行
    情形一覽表一冊、五股鄉各村里基層工作費執行情形月報表一冊、五股鄉各月份
    （季）村里工作經費執行情形彙計表一冊、五股鄉各村巡守隊人員團體意外險保
    險合約書一冊足資佐證。是本件事證明確，被告犯行洵堪認定，應予依法論處。
二、查被告乙○○如事實欄一之(一)所示詐領基層工作費行為部分，核其所為係犯貪污
    治罪條例第五條第一項第二款之利用職務上機會詐取財物罪、刑法第二百十六條
    、第二百十條之行使偽造私文書罪及刑法第二百十六條、第二百十三條行使職務
    上登載不實公文書罪。又被告如事實欄一之(二)所示侵占春節慰問金、保險費行為
    部分，核其所為係犯貪污治罪條例第四條第一項第一款之侵占公有財物罪。又被
    告偽造私文書、職務上登載不實公文書後再持以行使，其低度之偽造、登載不實
    行為，自應為高度之行使行為所吸收，不另論罪；至於被告盜用「張清溪」、「
    陳大吉」印章之行為，為行使偽造私文書之階段行為，亦不另論盜用印章罪。又
    公訴人於起訴書犯罪事實欄已提及被告行使職務上登載不實公文書之行為（即以
    職務上登載不實德音村、成功村各月分之「台北縣五股鄉村里基層工作經費執行
    情形一覽表」及各季之「台北縣五股鄉各村村里基層工作經費執行情形彙計表」
    ，提報臺北縣政府備查之行為），惟公訴人於起訴書論罪欄卻載為被告犯刑法第
    二百十三條之職務上登載不實公文書罪，顯係誤載，併此敘明。又被告前後多次
    利用職務上機會詐取財物、行使偽造私文書、行使職務上登載不實公文書、侵占
    公有財物之行為，均時間緊接，犯罪構成要件相同，顯係基於概括犯意為之，均
    應依刑法第五十六條之連續犯規定論以一罪，並加重其刑。被告所犯前開利用職
    務上機會詐取財物罪、行使偽造私文書罪、行使職務上登載不實公文書罪，有方
    法結果之牽連關係，應從一重之利用職務上機會詐取財物罪處斷。又被告於其犯
    罪未發覺前，向臺灣板橋地方法院檢察署自承犯罪之事實，並為願受裁判之表示
    ，此有臺灣板橋地方法院檢察署申告案件報告暨該署九十一年九月十七日訊問筆
    錄附於偵查卷可稽，應依刑法第六十二條前段自首之規定減輕其刑，並先加後減
    之。而被告所犯前開利用職務上機會詐取財物罪、侵占公有財物罪二罪間，犯意
    各別，構成要件互異，應予分論併罰。
三、原審以事證明確，對被告乙○○予以論科，固非無見，惟查：
  (一)、貪污治罪條例第五條第一項第二款利用職務上之機會，詐取財物罪，乃刑法詐
      欺罪之特別規定，應以公務員有為自己不法所有意圖之主觀犯意存在，並表現
      於外，在客觀上假借職務上之一切事機，以欺罔手段，使人陷於錯誤，而交付
      財物，為構成要件。原審於判決事實認定被告基於詐取財物之概括犯意，自八
      十七年三月間起至九十一年八月間止，利用身兼德音村及成功村二村村幹事之
      職務上機會，在臺北縣五股鄉公所民政課辦公室，連續以報奉核准並已領款支
      用之上開二村「工作經費核銷單」，詐欺財物，因而論以貪污治罪條例第五條
      第一項第二款利用職務上之機會，詐取財物罪。然其事實部分就被告主觀上是
      否具有不法所有意圖乙節，則未明白認定記載，自不足為正確適用法律之依據
      ，已難認為適法（最高法院九十三年度台上字第二三三號判決採同一見解）。
  (二)、按貪污治罪條例第四條第一項第一款之侵占公有財物罪之成立，係以依據法令
      從事公務之人員具有意圖為自己或第三人不法所有之意思即其主觀上有不法所
      有之意圖為要件，最高法院九十二年度台上字第六九八四號、第六三四七號判
      決均採同一見解。本件原審認定被告侵占公有財物，惟其事實部分就被告主觀
      上是否具有不法所有意圖乙節，則未明白認定記載，自不足為正確適用法律之
      依據，亦有未洽。
  (三)、按「貪污治罪條例第二條前段規定，依據法令從事公務之人員犯本條例之罪者
      ，依本條例處斷，此為犯本條例規定貪污罪主體之身分規定，有罪判決書應於
      主文內記載依據法令從事公務之人員，主文之記載，方為完整，結論欄應援引
      該條例第二條前段，原判決竟均漏未記載，顯有判決不適用法則之違法。」最
      高法院八十七年度台上字第四六六號判決採同一見解。原審判決據上論結欄漏
      引貪污治罪條例第二條前段，自有未合。
  (四)、貪污治罪條例第十七條僅規定：「犯本條例之罪，宣告有期徒刑以上之刑者，
      並宣告褫奪公權」，對於褫奪公權之期間，即從刑之刑度如何並無明文，故依
      本條例宣告褫奪公權者，仍應適用刑法第三十七條第一項或第二項，使其褫奪
      公權之刑度有所依憑，始為合法。最高法院八十九年度台上字第二三Ｏ三號判
      決採同一見解。本件原審判決依貪污治罪條例第十七條宣告褫奪公權，並未適
      用刑法第三十七條第二項，使其褫奪公權之刑度有所依憑，尚有未合。且原審
      判決並無宣告多數沒收者，併執行之問題，原審判決竟贅引刑法第五十一條第
      九款，自有未洽。
  (五)、按「刑事審判旨在實現刑罰權分配的正義，故法院對有罪被告之科刑，應符合
      罪刑相當之原則，使輕重得宜，罰當其罪，以契合社會之法律感情，此所以刑
      法第五十七條明定科刑時應審酌一切情狀，尤應注意該條各款所列事項以為科
      刑輕重之標準。」最高法院九十二年度台上字第三九七七號判決採同一見解。
      本件被告連續利用職務上之機會詐取財物之總金額為二百六十八萬九千五百十
      元；又連續侵占之公有財物金額達七十五萬一千元，僅返還五股鄉公所九萬六
      千四百六十八元，尚餘六十五萬四千五百三十二元，二者合計總額達三百十四
      萬四千零四十二元，金額不低，且為連續犯，惡性匪淺，雖被告自首犯行，然
      原審就各罪僅量處最低刑度（詐欺取財罪之法定刑為七年以上有期徒刑，原審
      對被告僅量處有期徒刑三年五月；侵占公有財物罪，法定刑為十年以上有期徒
      刑，原審對被告僅量處有期徒刑五年一月），合計量處有期徒刑八年一月，定
      應執行刑亦僅為六年，與檢察官具體求刑刑度差距過大，復未具體敘明依刑法
      第五十七條從輕量刑及不採納檢察官求刑之理由，自有判決理由不備之違法。
四、檢察官上訴意旨，以原審量刑過輕指摘原判決不當，為有理由，且原審判決尚有
    上述之瑕庛，而無可維持，自應由本院將原判決予以撤銷改判。爰審酌被告身為
    公務人員，不知廉潔自持為民表率，詐領及侵占之公款達三百四十四萬零五百一
    十元，惟念及被告犯後於警詢、檢察官偵查中、原審及本院審理時，對其詐取、
    侵占之金額及犯案細節一一供承不諱，犯後態度良好，已有悔意，被告之素行尚
    稱良好，因買賣股票而積欠地下錢莊借款致引發本件詐欺與侵占公款之犯行、犯
    罪手段等一切情狀，分別就連續依據法令從事公務之人員，利用職務上機會，詐
    取財物罪量處有期徒刑四年，並宣告褫奪公權三年、就連續依據法令從事公務之
    人員，侵占公有財物罪，量處有期徒刑六年，並宣告褫奪公權五年，並定其應執
    行刑為有期徒刑九年，褫奪公權五年。又被告侵占公有財物（即春安工作春節慰
    問金及保險費）總金額為七十五萬一千元，其利用職務上詐取財物（即基層工作
    費）之總金額為二百六十八萬九千五百一十元，惟其中被告已就所侵占之春安工
    作春節慰問金部分先行繳還九萬六千四百六十八元等情，有臺北縣五股鄉公所九
    十二年七月一日北縣五財字第０九二００一二三七六號函（見原審卷第五一頁）
    附卷可憑，則被告就其所侵占公有財物部分，尚餘六十五萬四千五百三十二元未
    繳還，至被告雖另提出基層工作經費一覽表及基層工作經費未核銷憑證確認補行
    蓋章一覽表，並辯稱：伊於詐領之德音村、成功村基層工作經費後，事後伊有用
    自己之金錢付給廠商，關於德音村工作經費中有憑證未核章者之金額有十二萬三
    千一百元，成功村工作經費中有憑證未核章者之金額有七十四萬二千一百六十元
    云云，惟被告所稱該等有憑證未核章者之金額部分，並未經五股鄉公所主計室及
    會計室核銷等情，已據被告供明在卷（見原審卷第四八頁），即難認被告已將詐
    取之基層工作費繳還五股鄉公所，故就被告詐領之金額二百六十八萬九千五百一
    十元，及侵占金額之餘款六十五萬四千五百三十二元（合計三百三十四萬四千零
    四十二元），依貪污治罪條例第十條第一項、第二項之規定，諭知追繳並發還予
    被害人臺北縣五股鄉公所，如全部或一部不能追繳，則以其財產抵償之。
五、至扣案之五股鄉成功村八十七年三月至九十一年八月基層工作經費憑證九冊、五
    股鄉德音村八十七年三月至九十一年八月基層工作經費憑證六冊、五股鄉成功村
    村里各月份基層工作費執行情形一覽表一冊、五股鄉德音村村里各月份基層工作
    費執行情形一覽表一冊、五股鄉各村里基層工作費執行情形月報表一冊、五股鄉
    各月份（季）村里工作經費執行情形彙計表一冊、五股鄉各村巡守隊人員團體意
    外險保險合約書一冊，均非被告所有，不予宣告沒收。又被告於德音村、成功村
    之專戶取款條所蓋之「張清溪」、「陳大吉」之印文，係盜用張清溪、陳大吉真
    正印章所蓋之印文，並非偽造印章之印文，故毋庸另為沒收之諭知（最高法院四
    十八年度台上字第一一三號判例可資參照），附此敘明。
據上論斷，應依刑事訴訟法第三百六十九條第一項前段、第三百六十四條、第二百九
十九條第一項前段，貪污治罪條例第二條第一項前段、第四條第一項第一款、第五條
第一項第二款、第十條第一項、第二項、第十七條，刑法第十一條前段、第五十六條
、第二百十六條、第二百十條、第二百十三條、第五十五條、第三十七條第二項、第
三項、第六十二條前段、第五十一條第五款、第八款，罰金罰鍰提高標準條例第一條
前段，判決如主文。
本案經檢察官周誠南到庭執行職務。
中　　　華　　　民　　　國　　九十三　　年　　　二　　　月　　二十六　　日
                              臺灣高等法院刑事第二庭
                                  審判長法  官  蔡　長　溪
                                        法  官  楊　貴　志
                                        法  官  林　俊　益
右正本證明與原本無異。
如不服本判決，應於收受送達後十日內向本院提出上訴書狀，其未敘述上訴之理由者
並得於提起上訴後十日內向本院補提理由書。
                                        書記官  陳　明　琴
中　　　華　　　民　　　國　　九十三　　年　　　二　　　月　　二十七　　日
附錄：本判決論罪科刑法條全文
貪污治罪條例第四條
有下列行為之一者，處無期徒刑或十年以上有期徒刑，得併科新台幣一億
元以下罰金：
一  竊取或侵占公用或公有器材、財物者。
二  藉勢或藉端勒索、勒徵、強占或強募財物者。
三  建築或經辦公用工程或購辦公用器材、物品，浮報價額、數量、收取
    回扣或有其他舞弊情事者。
四  以公用運輸工具裝運違禁物品或漏稅物品者。
五  對於違背職務之行為，要求、期約或收受賄賂或其他不正利益者。
前項第一款至第四款之未遂犯罰之。
貪污治罪條例第五條
有下列行為之一者，處七年以上有期徒刑，得併科新台幣六千萬元以下罰
金：
一  意圖得利，擅提或截留公款或違背法令收募稅捐或公債者。
二  利用職務上之機會，詐取財物者。
三  對於職務上之行為，要求、期約或收受賄賂或其他不正利益者。
前項第一款及第二款之未遂犯罰之。
